【裁判字號】    97,裁,1785
【裁判日期】    970313
【裁判案由】    營利事業所得稅
【裁判全文】
最  高  行  政  法  院  裁  定
                                     97年度裁字第01785號
再 審原 告  有限責任苗栗縣機關學校員工消費合作社聯合社
代  表  人  甲○○
再 審被 告  財政部臺灣省中區國稅局
代  表  人  趙榮芳
上列當事人間營利事業所得稅事件，再審原告對於中華民國94年
11月3日本院94年度判字第1692號判決，提起再審之訴，本院裁
定如下：
    主  文
再審之訴駁回。
再審訴訟費用由再審原告負擔。
    理  由
一、按再審原告提起再審之訴，應依行政訴訟法第277條第1項第
    4款表明再審理由，此為必須具備之程式。所謂表明再審理
    由，必須指明確定判決有如何合於法定再審事由之具體情事
    ，始為相當，倘僅泛言有何條款之再審事由，而無具體情事
    者，尚難謂已合法表明再審理由。如未表明再審理由，法院
    無庸命其補正。
二、本件再審原告以本院94年度判字第1692號確定判決（下稱原
    判決）有行政訴訟法第273條第1項第1款所定再審事由，對
    之提起再審之訴，略以：再審原告係依據合作社法成立之合
    作社聯合社，經營對社員交易之消費業務，符合所得稅法第
    4條第1項第14款免納營利事業所得稅之規定，再審被告一向
    亦核定再審原告免稅。然再審被告援引與所得稅法及其施行
    細則相左之財政部函釋，據以核定再審原告民國87年度未分
    配盈餘新臺幣2,543,156元應加徵10%營利事業所得稅，並加
    徵滯報金。查所得稅法第108條之1規定所稱之「滯報金」，
    依司法院釋字第356號解釋，係對於違反稅法上義務行為之
    制裁，性質上屬行為罰，故其處罰應以行為人有遲誤申報之
    故意或過失為要件。而所得稅法施行細則第48條之10規定，
    並未將再審原告依所得稅法第4條第1項第14款之免稅所得納
    入未分配盈餘申報納稅範圍，故再審原告依該規定而未申報
    系爭未分配盈餘，乃屬依法有據，應無故意或過失可言。縱
    原判決認該規定有違立法意旨，亦係財政部之疏失，與再審
    原告無關。再審原告一再主張再審被告以行政函釋變更法規
    命令，有違法令體系及信賴保護原則，原判決卻未予糾正，
    難謂適法。又消費合作社供應社員生活用品，兩者間之關係
    純屬互助行為，其間並無買賣價差存在，故依合作社法第24
    條規定「合作社之盈餘（剩餘），除依前條規定提出外，其
    餘額之分配，以社員交易額之多寡為標準。」其旨在將合作
    社提供用品予社員時所多收之必要管理費用，按其交易比例
    攤還予社員，其立法理由亦為所得稅法第4條第1項第14款將
    「依法經營不對外營業消費合作社之盈餘」列為免稅所得之
    理由。原判決既援引未分配盈餘加徵10%之立法理由，否認
    再審原告主張財政部函釋違反施行細則規定，卻未就所得稅
    法對消費合作社免稅之立法理由併予斟酌，遽為不利再審原
    告之判決，難謂有當。再者，合作社與一般公司等營利事業
    之本質不同，依合作社法第23條第3項規定，社員對於公基
    金不得請求分配，故未分配盈餘轉入公基金後，社員即無分
    配之權利，故其不分配並無規避稅負之可能，原判決誤解合
    作社及聯合社之本質，將所得稅法第66條之9規定對未分配
    盈餘課稅之立法理由，適用於不同情況之本件，難謂符合事
    理。另系爭稅捐係再審原告因信賴所得稅法施行細則之規定
    而產生之損失，應依信賴保護原則加以衡量，原判決卻謂財
    政部以事後函釋變更施行細則之規定，此種對人民不利益之
    變更，無信賴保護原則之適用，難謂有據云云。
三、經核再審原告之上開理由，無非重申其在前訴訟程序之主張
    ，或以其一己對所得稅法及同法施行細則相關規定之歧異見
    解，對原判決已詳予駁斥其主張之理由，泛言原審未就所得
    稅法對消費合作社免稅之立法理由併予斟酌，遽為不利再審
    原告之判決，難謂有當，且原審誤解合作社及聯合社之本質
    ，將所得稅法第66條之9規定對未分配盈餘課稅之立法理由
    ，適用於不同情況之本件，難謂符合事理云云，或對屬於前
    訴訟程序事實審法院取捨證據、認定事實之職權行使事項，
    任意指摘原判決未究明其如何有故意或過失為不當，並未具
    體表明原判決所適用之法規確有如何與本案應適用之現行法
    規相違背，或有如何與司法院解釋、本院判例相牴觸之情形
    ，依首揭之說明，其再審之訴自非合法，應予駁回。
四、依行政訴訟法第278條第1項、第104條、民事訴訟法第95條
    、第78條，裁定如主文。
中    華    民    國    97    年    3     月    13    日
                    最高行政法院第四庭
                        審判長法官  鍾  耀  光
                              法官  吳  慧  娟
                              法官  姜  仁  脩
                              法官  王  德  麟
                              法官  黃  清  光
以  上  正  本  證  明  與  原  本  無  異
中    華    民    國    97    年    3     月    13    日
                              書記官  王  史  民


司法院資訊處製作；財團法人民間司法改革基金會備份。
